臺灣屏東地方法院民事判決　　　　　　 95年度簡上字第147號
上　訴　人　甲○○
訴訟代理人　謝信義律師
被　上訴人　乙○○
訴訟代理人　湯瑞科律師
上列當事人間請求返還不當得利事件，上訴人對於中華民國95年
10月17日本院屏東簡易庭95年度屏簡字第451號第一審判決提起
上訴，本院於民國96年3 月5日言詞辯論終結，判決如下：
    主      文
上訴駁回。
第二審訴訟費用由上訴人負擔。
    事實及理由
一、上訴人起訴主張：被上訴人自民國81年1 月起至83年7 月止
    使用位於坐落屏東縣屏東市○○段980 地號土地上之工廠（
    下稱系爭工廠），但紀錄系爭工廠用電之電錶則設在坐落屏
    東縣屏東市○○段1204地號土地上，因上開期間內被上訴人
    經濟困難，遂由伊代繳應由被上訴人繳納之部分電費，共計
    新臺幣（下同）291,641 元，然屢經催討未果，遂依民法不
    當得利之法律關係，請求被上訴人償還上開代繳電費等語。
    嗣經原審判決上訴人敗訴，上訴人不服，提起上訴，並在本
    院聲明：（一）原審判決廢棄；（二）被上訴人應給付上訴
    人291,641 元，及自起訴狀繕本送達翌日起至清償日止，按
    週年利率百分之5 計算之利息。
二、被上訴人則以：上訴人並未能舉證證明伊有何不當得利。其
    次，伊亦否認於81年1 月起至83年7 月止之期間，系爭工廠
    之電費係由上訴人所繳納，且伊於80年11月起至81年2 月止
    及於81年3 月起至83年6 月止係分別在德聯企業行及代工所
    上班，經濟狀況皆可，並無經濟困難之情形，而系爭工廠原
    為兩造之父莊發所建，於77年至83年間係由上訴人單獨經營
    ，伊當時並無使用系爭工廠，是於上開期間既由上訴人使用
    系爭工廠，則由其繳納電費亦屬應該等語，資為抗辯。並在
    本院聲明：上訴駁回。
三、本院於96年1 月9 日進行爭點整理程序，將本件兩造間之爭
    點整理如下：（一）被上訴人於81年1 月起至83年7 月止，
    是否有使用系爭工廠？（二）上訴人是否繳納系爭工廠於上
    開期間內用電之電費？（三）上訴人得否依據民法第179 條
    規定向被上訴人主張返還不當得利？若是，其金額若干？茲
    析述本院之見解如下：
（一）按無法律上之原因而受有利益，致他人受損害者，應返還
      其利益。雖有法律上之原因，而其後已不存在者，亦同，
      民法第179 條固定有明文，惟凡主張不當得利請求權存在
      之當事人，對於不當得利請求權之成立要件應負舉證責任
      ，即應證明他方係無法律上之原因而受有利益，致其受有
      損害。如受利益人係因給付而得利時，所謂「無法律上之
      原因」，係指給付「欠缺給付之目的」，故主張該項不當
      得利請求權存在之當事人，自應舉證證明該給付欠缺給付
      之目的。申言之，主張不當得利請求權之人，係因自己之
      行為致造成原由其掌控之財產發生主體變動，則因該財產
      變動本於無法律上原因之消極事實舉證困難所生之危險自
      應歸諸主張權利之人（最高法院94年台上字第542 號判決
      及91年台上字第1673號判決意旨參照）。且按當事人主張
      有利於己之事實者，就其事實有舉證之責任，民事訴訟法
      第277 條前段亦定有明文。本件上訴人既主張：被告受有
      291,641 元之利益，並無法律上原因等語，是依據上揭法
      律規定，則應由上訴人就上開對其有利之事實負舉證之責
      任。
（二）經查，本件上訴人僅空言指稱於81年1 月起至83年7 月止
      之期間內，因被上訴人經濟困難，遂由伊代繳應由被上訴
      人繳納之部分電費，則被告無法律上之原因，即受有總額
      291,641 元之利益云云，但未提出任何積極證據，以證明
      被上訴人係無法律上之原因即受有利益，且因上訴人為試
      圖維護其權益，尚知提起民事訴訟，顯非至愚對金錢毫無
      概念之人，則若如上訴人所述，兩造間並無任何法律關係
      存在，上訴人豈有可能如其所主張僅因被上訴人經濟困難
      之故，而於前後長達約2 年半之時期內，按月為被上訴人
      繳納總額多達291,641 元之電費，是上訴人前開主張之事
      實，顯與常理未符，難認有據。是依據前段之法律規定及
      說明，自應由上訴人負擔客觀上之舉證責任，承擔其所主
      張之事實真偽不明之不利益。綜前，上訴人並未能證明被
      上訴人無法律上原因，即自上訴人處受有利益，故不得依
      民法第179 條之規定請求被告返還291,641 元。
四、從而，上訴人依據不當得利法律關係，請求被上訴人應給付
    291,641 元，及自起訴狀繕本送達翌日起至清償日止，按週
    年利率百分之5 計算之利息，顯屬無據，應予駁回。原審為
    上訴人敗訴之判決，經核於法並無不合，上訴意旨指摘原判
    決不當，求予廢棄改判，為無理由，應予駁回。
五、至於訴外人丙○○及莊發所出具之證明書（見原審卷宗第31
    頁），業經被上訴人明確表明不予援用（見本院卷宗第49頁
    至第50頁），是本院即不針對上開證明書闡釋其真實性，且
    本件事證已臻明確，兩造其餘之爭點及攻擊防禦方法與舉證
    ，基於論理上之必然關係，核與本件判決結果無影響，爰不
    一一加以論列，附此敘明。
據上論結，本件上訴為無理由，依民事訴訟法第436 條之1 第3
項、第449 條第1 項、第78條，判決如主文。
中　　華　　民　　國　　96　　年　　3　　月　　19　　日
                  民事第一庭    審判長法　官　徐美麗
                                      法　官  邱玉汝
                                      法　官　葉力旗
正本係照原本作成。
本判決不得上訴。
                                      書記官  李勝群
中　　華　　民　　國　　96　　年　　3　　月　　19　　日
